【裁判字號】    96,訴,2392
【裁判日期】    970318
【裁判案由】    台灣地區與大陸地區人民關係條例
【裁判全文】
臺灣彰化地方法院刑事判決              96年度訴字第2392號
公  訴  人  臺灣彰化地方法院檢察署檢察官
被      告  乙○○
選任辯護人  陳忠雨律師
上列被告因違反台灣地區與大陸地區人民關係條例等案件，經檢
察官提起公訴（96年度偵字第4762號），本院判決如下：
    主  文
乙○○無罪。
    理  由
一、公訴意旨略以：被告乙○○於民國95年7 月某日，在中國大
    陸福建省三民市某家賓館認識大陸地區女子李娜（已離境，
    業經檢察官另為緩起訴處分），竟意圖營利及基於使大陸地
    區人民非法進入臺灣之犯意，而向李娜表示願意協助以假結
    婚名義來臺打工賺錢，事成李娜須每月給付新臺幣（下同）
    5,000 元報酬，經李娜允許後，被告回臺得知告訴人甲○○
    有意娶大陸女子為妻，另基於意圖為自己不法所有之犯意，
    向告訴人佯稱李娜願意與其真結婚，但須給付21萬元仲介費
    ，致告訴人陷於錯誤而悉數給付。告訴人並於95年8 月4 日
    前往中國大陸，於95年8 月7 日與李娜在大陸地區福建省三
    明市公證處辦理公證結婚登記，取得該處核發之結婚公證書
    後，告訴人於同年月31日將上開公證書送財團法人海峽交流
    基金會（以下簡稱海基會）辦理認證，並至彰化縣警察局北
    斗分局中和派出所填具願意擔保李娜入境臺灣地區之「大陸
    地區人民進入臺灣地區保證書」，向該派出所員警辦理對保
    手續，並於該日持「大陸地區人民進入臺灣地區保證書」、
    大陸結婚公證證書、海基會所出具公證書及「大陸地區人民
    進入臺灣地區旅行證申請書」內政部入出國及移民署，申請
    李娜探親名義來臺，交付該管承辦公務員實質審核，致使該
    局許可李娜進入臺灣地區，俾李娜於95年12月8 日得以非法
    進入臺灣地區。被告及李娜復共同基於使公務員登載不實事
    項於職務上所掌公文書及行使該文書之犯意聯絡，利用不知
    情之告訴人於96年1 月16日持前開結婚公證書與海基會所出
    具前開公證書正本等資料，前往彰化縣埤頭鄉戶政事務所辦
    理結婚登記，使該管戶政事務所不知情之公務員，將不實之
    結婚事項登載於職務上所掌之公文書，並據以核發載有結婚
    不實事項之戶籍謄本給告訴人，足以生損害於公眾對於前開
    戶政機關管理戶政業務正確性之信賴，因認被告涉犯刑法第
    339 條第1 項詐欺取罪嫌、同法第214 條使公務員登載不實
    文書罪嫌，及違反臺灣地區與大陸地區人民關係條例第15條
    第1 款規定而犯同條例第79條第1 項使大陸地區人民非法進
    入台灣地區規定罪嫌。
二、按犯罪事實應依證據認定之，無證據不得認定犯罪事實；不
    能證明被告犯罪者，應諭知無罪之判決，刑事訴訟法第154
    條第2 項、第301 條第1 項分別定有明文。又事實之認定，
    應憑證據，如未能發現相當證據，或證據不足以證明，自不
    能以推測或擬制之方法，為裁判基礎；且認定犯罪事實所憑
    之證據，雖不以直接證據為限，間接證據亦包括在內，然而
    無論直接證據或間接證據，其為訴訟上之證明，須於通常一
    般之人均不致有所懷疑，而得確信其為真實之程度者，始得
    據為有罪之認定，倘其證明尚未達到此一程度，而有合理之
    懷疑存在而無從使事實審法院得有罪之確信時，即應由法院
    為諭知被告無罪之判決，有最高法院40年臺上字第86號判例
    、76年臺上字第4986號判例可資參照。次按檢察官就被告犯
    罪事實，應負舉證責任，並指出證明之方法，刑事訴訟法第
    161 條第1 項定有明文；依該規定，檢察官對於起訴之犯罪
    事實，應負提出證據及說服之實質舉證責任；倘其所提出之
    證據，不足為被告有罪之積極證明，或其闡明之證明方法，
    無從說服法官以形成被告有罪之心證，基於無罪推定之原則
    ，自應為被告無罪判決之諭知，此有最高法院92年臺上字第
    128 號判例意旨足參。
三、公訴人認被告涉有前開犯行，無非係以證人即告訴人甲○○
    之指訴、證人李娜、陳榮坉、陳太為、陳炳文、陳成助之證
    述、搜索扣押筆錄、大陸地區人民進入臺灣地區旅行證申請
    書影本、大陸公證結婚證明書影本、海基會證明書影本、大
    陸地區人民進入臺灣地區保證書影本、戶籍謄本等證據資料
    ，為其論據。訊據被告堅決否認有何上開犯行，辯稱：伊於
    95年7 月18日與告訴人甲○○一同前往大陸後，係於同年8
    月4 日方與李娜初次見面，伊係介紹告訴人與李娜結婚，渠
    等亦有結婚真意，伊並無與李娜串通以假結婚之方式詐欺告
    訴人，更無以此方式使李娜非法入境或詐取21萬元，亦無介
    紹李娜打工而收取每月5,000 元之代價等語。辯護人則為被
    告辯稱：起訴書犯罪事實之記載與實情不符，被告並無公訴
    人所指之犯行等語。
四、經查：
（一）證據能力部分
    1.按證人、鑑定人依法應具結而未具結者，其證言或鑑定意
      見，不得作為證據。刑事訴訟法第158 條之3 定有明文。
      因證人、鑑定人未依法具結，無法擔保其證言係據實陳述
      或鑑定意見為公正誠實，若違反而未具結者，其證言或鑑
      定意見，不應使其具有證據能力。本件檢察官未令證人甲
      ○○於96年10月12日經具結而為陳述，且查無依法不得令
      其具結之情形，是上開證人於該次偵查時之證言即無證據
      能力。
    2.按被告以外之人，於審判外之言詞或書面陳述，除法律有
      規定者外，不得作為證據。刑事訴訟法第159 條第1 項定
      有明文。是被告以外之人於審判外之言詞或書面陳述，即
      所謂傳聞證據；因傳聞證據有悖法院直接審理及言詞審理
      之精神，妨礙當事人之反對詰問權，影響程序正義之實現
      ，除法律有規定者外，原則上不具證據能力。本件證人甲
      ○○於96年4 月2 日、96年4 月10日、96年4 月25日警詢
      時之陳述，及證人陳榮坉、陳太為、陳炳文、陳成助於警
      詢時之陳述，均屬於被告以外之人於審判外之言詞，且證
      人陳榮坉、陳太為、陳炳文、陳成助就甲○○是否結婚乙
      情之證述內容，均係聽聞自他人之傳聞，復查無法律明文
      規定例外得以之作為證據之各種情形，其所為之陳述應無
      證據能力。
    3.按被告以外之人於審判中有滯留國外或所在不明而無法傳
      喚或傳喚不到之情形者，其於司法警察官或司法警察調查
      中所為之陳述，經證明具有可信之特別情況，且為證明犯
      罪事實之存否所必要者，得為證據，刑事訴訟法第159 條
      之3 第3 款定有明文。本件證人李娜於96年4 月23日、同
      年月26日警詢時證稱：係以假結婚來臺工作等語（見偵卷
      第6 頁以下），惟其於審理時已滯留大陸地區而無法傳喚
      ，有內政部入出國及移民署專勤事務第二大隊彰化縣專勤
      隊96年6 月21日移署專二彰縣銓字第0960009018號書函（
      偵卷第96頁）、入出境資料（本院卷第17頁）各1 份可稽
      ，而上開陳述，距起訴書所載犯罪事實時間間隔較短，且
      該筆錄對於犯罪之構成要件、犯罪態樣等均記載完整，客
      觀上有可信之特別情況，復為證明犯罪事實所必要，依上
      開說明，其於警詢中之證述，自具有證據能力。
    4.按被告以外之人於審判外之陳述，雖不符合同法第159 條
      之1 至第159 條之4 規定，但經當事人於審判程序同意作
      為證據，法院審酌該言詞陳述或書面陳述作成時之情況，
      認為適當者，亦得為證據，當事人、代理人或辯護人於法
      院調查證據時，知有第159 條第1 項不得為證據之情形，
      而未於言詞辯論終結前聲明異議者，視為有前項之同意，
      此觀同法第159 條之5 規定即明。查本判決後開引用各該
      被告以外之人於審判外之陳述（包含書面陳述），皆屬傳
      聞證據，當事人雖知上開證據資料為傳聞證據，惟除上述
      一至三所載部分有爭執外，餘則於本院準備程序及審判期
      日中均表示同意或無意見而不予爭執，且迄至言詞辯論終
      結前亦未再聲明異議，本院審酌上開證據資料記載方式及
      外觀，認其製作時之情況尚無違法不當等瑕疵，且與本案
      具有關連性，認為以之作為證據應屬適當，揆諸前開規定
      ，爰逕依刑事訴訟法第159 條之5 規定，認前揭證據資料
      均例外有證據能力，合先敘明。
（二）使公務員登載不實文書及違反臺灣地區與大陸地區人民關
      係條例部分：
    1.告訴人甲○○於95年7 月18日與被告同赴大陸地區，於95
      年8 月4 日經由被告介紹而認識李娜，在次日至李娜家中
      提親，嗣於同年月7 日在大陸地區福州市公證處公證結婚
      ，辦理相關手續、認證後，告訴人與被告先行於同年月10
      日一同返臺，告訴人向海基會辦理認證、向派出所警員辦
      理對保手續後，李娜於95年12月8 日進入臺灣，嗣由告訴
      人在96年1 月16日向彰化縣埤頭鄉戶政事務所辦理結婚登
      記，而填寫相關申請文書供各該管公務員登載於其等職務
      上掌管之公文書上等情，為被告所承認，並有證人甲○○
      之證述、結婚公證書（偵卷第27、78頁）、入境登記表（
      偵卷第32頁）、戶籍資料查詢結果（偵卷第35頁）、大陸
      地區人民入出臺灣地區申請書（偵卷第75頁）、財團法人
      海峽交流基金會證明（偵卷第77頁）、大陸地區人民進入
      臺灣地區保證書（偵卷第79頁）、中華民國臺灣地區入出
      許可證延期申請書（偵卷第80頁）、流動人口登記聯單（
      偵卷第81頁）、出入境查詢資料（本院卷第17、31、32頁
      ）在卷可稽，此部分之事實均堪認定。至公訴意旨以被告
      於95年7 月某日先行至中國大陸福建省三民市某家賓館結
      識李娜，嗣回臺告知甲○○娶大陸女子為妻之事，甲○○
      並於95年8 月4 日前往中國大陸等節，因與被告及甲○○
      之入出境紀錄顯不相合，容屬誤會。
    2.證人李娜固於警詢時證稱：係與乙○○串通，以與甲○○
      假結婚之方式，來臺打工云云，惟其於偵訊時結證後已改
      稱：製作警詢筆錄之96年1 月30日，原係與甲○○相約商
      談離婚事宜，抵達田中火車站卻發現警察在等伊，一時生
      氣才陳述警詢證述內容，打工之事是亂講的，因想和甲○
      ○離婚等語（偵卷第45、46頁）。則以證人李娜前後所述
      各節均迥不相符之情狀觀之，其警詢時之證述是否屬實，
      是否為求離婚而謊稱假結婚來臺打工，已有可疑，自難逕
      以該部分真實性有疑之警詢證述，逕認李娜無與告訴人結
      婚之真意。
    3.證人李娜於偵訊時已結證稱：因與甲○○接觸後覺得他不
      錯，才會和甲○○結婚，當時確有結婚之真意，並非假結
      婚，來臺後，有同住，亦有發生性行為，後來因個性不合
      ，且與甲○○家人關係不好，才離家出走等語（偵卷第45
      、46頁）。證人甲○○亦結稱：李娜來臺後有與伊同住，
      前後共約20日，二人同睡一房間，有發生性行為，像一般
      夫妻一樣，伊有與李娜結婚之真意（偵卷第71頁、本院97
      年3 月5 日審判筆錄）。由上以觀，自李娜離家他往、不
      知所蹤之前，確曾居住於被告住處至少1 個月許，其間雖
      曾離家，但實際與被告同住之時間亦有約20日，益見其與
      藉由假結婚至臺灣地區工作之大陸人士，一旦抵臺均立刻
      投入工作，不會與假結婚之配偶同居一處之情形不符，衡
      之常情，大陸女子假藉結婚名義來臺探親者，其通常目的
      均以來臺賺取較其原居地為高之薪資，或謀取較好之生活
      條件為考量，一般假結婚者來臺者，大多從事色情或高風
      險行業以求賺取高額利潤之金錢最為常見，然李娜自95年
      12月8 日入境後，未見其有從事何種非法行為之相關紀錄
      ，此亦與一般假結婚者之目的有異。況李娜曾與告訴人發
      生性關係，業經證人李娜、甲○○結證如上；李娜若係藉
      由假結婚之形式來臺，自當多方規避與告訴人發生性關係
      ，而無「像一般夫妻一樣」與假結婚之對象發生多次性關
      係之可能。
    4.按結婚雙方願白頭偕老，共度一生，固屬常情，然此非結
      婚意思之必要條件，結婚雙方於結婚行為時只需有建立婚
      姻關係，遵守法定婚姻關係存續中之夫妻權利義務之意思
      ，即屬有結婚真意之意思表示合致。李娜雖在96年1 月底
      離開告訴人住處，惟據此無法當然推論李娜於95年8 月7
      日時，自始即無與告訴人結婚之真意；且現今臺灣社會有
      許多男子為求婚姻而至大陸地區、東南亞地區相親結婚，
      此種婚姻由認識至結婚往往僅數天光陰，結婚後返臺生活
      美滿者，所在多有，顯不能逕認以此方式結婚之人均無結
      婚之真意。本件充其量亦僅能認李娜在與告訴人在臺辦理
      結婚手續後，並無繼續與告訴人履行夫妻義務之事實，無
      從推論李娜係假結婚來臺。況李娜內心縱有假藉結婚來臺
      工作之企圖，此種存於內心之意念，亦顯非被告所能掌握
      ，自不得以李娜事後於96年1 月底離家不知行蹤，遽認被
      告與李娜於事前有假結婚之謀議。此外，更無任何積極證
      據足證李娜與告訴人之結婚，係出於虛偽之意思。則縱依
      告訴人所指證，其係透過被告仲介而前往大陸結婚，並由
      被告代為處理在大陸一切結婚手續，及告訴人自行在臺灣
      辦理認證、對保手續及結婚之戶籍登記，使李娜得以入境
      來臺，惟其中既不能證明李娜係虛偽結婚，自不能遽爾推
      測被告涉有使公務員登載不實，或使大陸地區人民非法進
      入臺灣之犯行。
    5.至於：(1)李娜之大陸地區人民行方不明人口案件登記表等
      書證，僅得證明李娜有因莫名緣由離家一情，難遽認此即
      李娜與告訴人假結婚之證據；(2)警察至甲○○住處搜索，
      僅搜得李娜之筆記本1 本，餘別無其他屬於李娜之物，惟
      證人甲○○於96年9 月10日偵訊時證述：李娜一開始有帶
      一些衣服，但李娜被抓去移民署後，伊即把李娜私人物品
      、衣服等物帶去歸還李娜，目前家中已無李娜私人物品等
      語（見偵卷第71頁）。則警員於96年9 月10日下午6 時50
      分許至告訴人住處實施搜索，未發現筆記本以外之李娜物
      品，要屬當然，公訴人以實施搜索當日甲○○家中無李娜
      所有之物品，逕予推論李娜無與甲○○結婚之真意，實嫌
      速斷。(3)證人陳成助於偵查中則僅證稱：告訴人太太有無
      與告訴人同住，伊不清楚，亦不知道告訴人太太住於何處
      ，告訴人剛結婚沒多久時曾看過其妻等語（偵卷第103 、
      104 頁），其證述內容亦顯不足證明李娜係與告訴人假結
      婚。從而，公訴意旨所指之各項證據，均無從認定被告確
      有使公務員登載不實及使大陸地區人民非法進入臺灣地區
      之犯行。此外，告訴人雖迭稱被告為李娜所購買之來回機
      票僅3 個月云云，惟機票期限之長短，亦顯與李娜有無結
      婚真意、被告有無與李娜共謀假結婚等節無涉。
    6.綜上所述，被告僅居於婚姻介紹人之地位，介紹被告與李
      娜認識，並代為處理在大陸地區一切事宜，使李娜得以順
      利來臺，李娜在來臺後，於96年1 月底離家之原因誠屬不
      明，又無何證據可資證明李娜無結婚真意，係與被告共謀
      利用與告訴人結婚之形式以非法入境，則告訴人持結婚證
      明書、公證書及認證書，向內政部入出國及移民署以探親
      事由，申請李娜入境來臺之手續，並於96年1 月16日辦理
      結婚登記等行為，自難認定係申請假結婚之對象非法入境
      ，並使公務員登載不實之結婚事項於公文書，被告更無利
      用不知情之告訴人以違反臺灣地區與大陸地區人民關係條
      例第79條第1 項規定，及使公務員將不實事項登載於職務
      上所掌之文書之行為。
（三）詐欺部分：
    1.被告於95年7 月18日與告訴人甲○○同赴大陸，陸續介紹
      約20名大陸女子與告訴人相親，因告訴人皆不滿意，又於
      同年8 月4 日在福建省三民市列西賓館介紹李娜與被告認
      識，嗣經被告從中說合，告訴人方決定與李娜結婚乙節，
      業據證人甲○○於本院審理時證述明確（見本院97年3 月
      4 日審判筆錄第5 頁），核與被告所述相符，此部分之事
      實應堪認定。觀諸上述情節，被告乃先行介紹其餘20名大
      陸女子後，始行介紹李娜與告訴人認識，則公訴意旨所指
      「被告回臺得知告訴人有意娶大陸女子為妻，即向告訴人
      佯稱『李娜』願意與其真結婚，但須給付21萬元仲介費，
      致甲○○陷於錯誤而悉數給付」等情，已與告訴人之證述
      有間；且如依公訴意旨所述，被告於95年7 月即與李娜共
      謀以假結婚詐騙告訴人，則依事理邏輯，被告應逕介紹李
      娜與告訴人認識即可，又何須另行介紹約20名大陸女子先
      行與告訴人認識？是被告介紹李娜與告訴人認識之行為，
      應僅係本於介紹人角色為告訴人尋覓結婚對象，實難謂為
      詐欺行為。
    2.被告向告訴人甲○○收取新臺幣21萬元為介紹大陸女子相
      親之費用，言明21萬元為全部辦妥之費用（包含來回機票
      、食宿、聘金、仲介費等），約定其中人民幣1 萬5,000
      元為聘金，然被告僅支付人民幣5,000 元之聘金予李娜家
      人；除上開新臺幣21萬元外，告訴人在大陸地區並無支出
      其他費用等節，業據證人即告訴人甲○○證述無訛（見本
      院97年3 月4 日審判筆錄第6 頁）。被告則陳稱：該新臺
      幣21萬元係包括被告、告訴人及李娜之機票、食宿費、交
      通費、電話費、支付大陸籍媒人費用、聘金、結婚證件費
      用等，當初並未向告訴人表明確實聘金數目，聘金為人民
      幣1 萬元，其中5,000 元交付予大陸籍媒人，另5,000 元
      由告訴人交付李娜之家人等語（見偵卷第13、14頁警詢筆
      錄）。核二人所言，除就被告是否有短支聘金予李娜家人
      乙節外，大致相符，堪認告訴人與被告係約定以一定金額
      由被告代為完成在大陸地區一切手續並支付相關金額，衡
      諸渠二人在大陸地區停留達20餘日，相關金額本有隨情況
      調整之可能，且被告向告訴人泛稱聘金為人民幣1 萬5,00
      0 元，其中包括支付予大陸籍媒人之介紹費，亦非絕無可
      能，被告辯稱媒人介紹費因人而異、聘金因須與女方家人
      商談，金額亦不固定等節，與常情並無相悖。況告訴人之
      兄亦係透過被告介紹而娶得大陸女子為妻，被告係因告訴
      人大嫂介紹，而擔任介紹人帶告訴人至大陸娶妻，此業經
      被告陳明，而為告訴人所肯認；顯見告訴人對被告介紹大
      陸女子之過程並非一無所悉，且係依自由意志評估後，認
      21 萬 元係合理對價，方支付21萬元由被告代為辦妥全部
      事宜，要難認被告係以不法取財之意思，實施詐欺行為，
      使告訴人因而陷於錯誤而交付21萬元。
    3.此外，亦無證據足資認定李娜係與告訴人假結婚，已如前
      述，縱告訴人在此婚姻中，未能如願獲取其所結婚對象李
      娜與之履行夫妻義務，而深覺受騙之憾，亦不能因此即認
      被告有上開公訴意旨所指之詐欺犯行。
（四）綜上所述，公訴人對於起訴之犯罪事實，既負有提出證據
      及說服之實質舉證責任，倘其所提出之證據，不足為被告
      有罪之積極證明，或其指出證明之方法，無從說服法院以
      形成被告有罪之心證，即難為被告有罪之認定。本件除證
      人李娜前後不一且瑕疵嚴重之證述，及告訴人主觀臆測李
      娜無結婚真意之指訴外，並無其他證據足資證明被告有公
      訴人指訴之犯行；是公訴人認定被告犯罪嫌疑所憑之證據
      ，皆未達通常一般人均不致有所懷疑，而得以確信其為真
      實之程度。此外，本院復查無其他積極證據足認被告確有
      公訴人所指之犯行，揆諸首開判例意旨及說明，本件要屬
      不能證明被告犯罪。
據上論斷，應依刑事訴訟法第301 條第1 項，判決如主文。
本案經檢察官余建國到庭執行職務。
中    華    民    國    97    年    3     月    18    日
                  刑事第五庭      審判長法官  余仕明
                                  法      官  簡婉倫
                                  法      官  楊舒嵐
以上正本證明與原本無異。
如不服本判決，應於判決送達後10日內，向本院提出上訴狀（ 須
附繕本 ）。
告訴人或被害人對於判決如有不服具備理由請求檢察官上訴者，
其上訴期間之計算係以檢察官收受判決正本之日期為準。
中    華    民    國    97    年    3     月    20    日
                                  書  記  官  張木松


司法院資訊處製作；財團法人民間司法改革基金會備份。
